【裁判字號】    98,重上,571
【裁判日期】    990526
【裁判案由】    拆除地上物等
【裁判全文】
臺灣高等法院民事判決                 98年度重上字第571號
上  訴  人  戊○○
                        6
            丁○○
            丙○○
            己○○
            癸○○
追加原告    庚○○
            甲○○
            壬○○
                        6
            辛○○
                        6
前列9 人共同
訴訟代理人  張仁龍律師
            林攸彥律師
被上訴人    乙○○
                        樓
訴訟代理人  汪玉蓮律師
            陳建昌律師
上列當事人間拆除地上物等事件，上訴人對於中華民國98年7月
31日台灣桃園地方法院97年度訴字第445號第一審判決提起上訴
，經本院99年5月12日言詞辯論終結，判決如下：
    主    文
上訴及追加之訴均駁回。
第二審及追加之訴訴訟費用由上訴人及追加原告共同負擔。
    事實及理由
壹、程序部分：
    坐落桃園縣中壢市○○段29-2、55-4、60-2地號土地為上訴
    人癸○○及追加原告庚○○、甲○○、壬○○、辛○○之被
    繼承人辰○○所有，辰○○死亡後，由癸○○、庚○○、甲
    ○○、壬○○及辛○○共同繼承，上訴人就請求之同一基礎
    事實，於本院追加庚○○、甲○○、壬○○、辛○○為原告
    ，與民事訴訟法第446條第1項規定相符，應予准許。
貳、實體部分：
一、上訴人主張：
  (一)被上訴人所有坐落桃園縣中壢市○○段165建號（即門牌號
    碼桃園縣中壢市○○路○段793、795、797、799、801、803
    號，下稱系爭房屋），坐落之基地（即系爭土地），其中桃
    園縣中壢市○○段29-3、55-5、60-3地號土地為上訴人戊○
    ○所有，29-4、55-6 、60-4地號土地為上訴人丁○○所有
    ，24-1、25、29-1、55-3 、60-1地號土地為上訴人丙○○
    所有，29-5、55-7、60-5地號土地為上訴人己○○所有，29
    -2、55-4、60-2地號土地為上訴人癸○○及追加原告庚○○
    、甲○○、壬○○、辛○○所共有，被上訴人無合法權源無
    權占用上訴人所有系爭土地迄今已逾5 年，上訴人自得請求
    被上訴人拆除系爭房屋。
  (二)被上訴人抗辯有權占有系爭房屋之原因為土地使用權同意書
    ，上訴人否認曾簽署或授權第三人簽署土地使用權同意書，
    退步言之，縱認上訴人與被上訴人父親巳○○就系爭土地存
    有無償使用借貸契約，該使用借貸契約係未定期限，依民法
    第470條第2項規定，貸與人得隨時請求返還借用物，且借用
    人巳○○已死亡，貸與人得終止契約，上訴人已以98年2 月
    9 日原審民事準備二狀繕本之送達為終止契約之意思表示，
    被上訴人自應返還土地予上訴人。系爭土地確係上訴人所有
    ，並非借名，上訴人己○○曾以其所有之系爭桃園縣中壢市
    ○○段29-5、55-7、60-5地號等3筆土地於90年2月1日向莊
    午○(即被上訴人之胞弟)借貸新台幣（下同）100萬元，由
    未○○○(即被上訴人之母)為本件借款之代理人，以前開土
    地設定最高限額抵押權360萬元，倘前開土地若係寅○○(即
    上訴人之大哥)、巳○○（即被上訴人之父，已歿)所有，而
    僅係借名登記於上訴人名下，當時未○○○及莊午○與上訴
    人同財共居，焉有不知借名登記一事之理，又豈可能同意己
    ○○以前開土地作為向其借款之擔保？己○○另於97年12月
    26日再度以上述3筆土地設定第二順位抵押權，再加其所有
    桃園縣中壢市○○段27-1及29-12地號2筆，一共5筆土地設
    定抵押權予訴外人申○○、酉○○，向其借貸300萬元，當
    時係以前開5筆土地設定最高限額抵押權500萬元，兩次借款
    擔保設定，均未見巳○○、寅○○、未○○○、莊午○及被
    上訴人有任何保留或反對，己○○以實質上所有權人之意思
    處分財產，足證上訴人確係系爭土地之所有權人。若係借名
    登記，系爭土地所有權狀應由被上訴人保管，然上訴人己○
    ○持有所有權狀，可證上訴人均係真正所有權人。
  (三)被上訴人抗辯上訴人同意將系爭土地借貸予第三人巳○○使
    用，已生民事訴訟法上自認系爭土地為上訴人所有之效力。
    辰○○於85年間桃園縣長天○○血案時死亡，倘系爭土地係
    借名，依常理，寅○○及巳○○在辰○○死亡後，會積極要
    求辰○○之繼承人將土地過戶，或要求書立明確且具公信力
    之契據以資證明，然辰○○之繼承人癸○○及其子女繼承辰
    ○○十幾年，巳○○及寅○○均無任何意見。倘係借名，借
    名登記契約必須寅○○、巳○○兩人向上訴人戊○○、丁○
    ○、丙○○、己○○及訴外人辰○○為要約之意思表示，且
    經上訴人等為承諾之意思表示，始能成立，且因系爭不動產
    價值甚鉅，應會留有確切字句、契約、切結或完整之文書，
    被上訴人或寅○○未舉證以實其說。證人戌○○並非系爭土
    地之前後手，上訴人係自大西河股份有限公司（下稱大西河
    公司）取得系爭土地所有權。依土地買賣所有權移轉契約書
    所示，系爭土地之前手乃大西河公司，被上訴人卻於98年 6
    月22日之原審答辯六狀主張系爭土地之買賣款係寅○○之配
    偶亥○○支付予戌○○。上訴人否認原審被證16不動產買賣
    契約書之形式及實質真正，退萬步言之，縱認系爭土地之買
    賣價款有部分係由亥○○開立支票支付，以第三人之客票付
    款，於交易中所在多有，不能憑此即推認系爭土地為寅○○
    、巳○○所有。
  (四)系爭土地係上訴人戊○○之父母卯○○、地○○○出面洽談
    ，第一次買賣價款之支票由地○○○簽發，依買賣契約書所
    示，買受人為戊○○、丁○○、丙○○、辰○○、及巳○○
    等5人，實際簽立契約之人為戊○○、丙○○及辰○○（丁
    ○○由丙○○代理、巳○○由戊○○代理）。買賣標的為「
    自坐落桃園縣中壢市○○段60地號土地分割5間約250坪之土
    地」，登記名義人除巳○○變成己○○外，餘均為契約買受
    人（即戊○○、丙○○、丁○○、及辰○○），可見戊○○
    、丁○○、丙○○及辰○○均為買賣契約買受人，之後亦以
    其等名義登記為所有權人，合於一般買賣之常情。系爭土地
    係上訴人之父母購買贈與給上訴人，且為求公平，分割為相
    等面積，且均面臨台一省道，各編不同之門牌，特別分成5
    間店面（每人16尺，均面臨縱貫路），作為各兄弟日後事業
    發展之根基，並避免將來紛爭。被上訴人父親巳○○之土地
    ，坐落桃園縣中壢市○○段24、25-1、55-1、60地號土地，
    面積共175㎡，現則由被上訴人繼承，毗鄰上開土地之25-2
    土地係寅○○所有，實係上訴人之父母為公平起見，將所購
    買之土地平分予上訴人等5個兒子，若非如此，假設購買資
    金係巳○○及寅○○所賺取，當時直接登記為巳○○或寅○
    ○即可，甚至登記給出面接洽買賣、開立支票付款之卯○○
    、地○○○亦可，何須借眾多兄弟之名登記？若真有借名登
    記之必要，只要登記予上訴人中之1 人或少數人即可達到目
    的，更無須平均細分，並各編門牌，每人平均，分成5 間店
    面，且每人面積均相同（土地面積均為165㎡，5人共825㎡
    ，約249.56坪，與買賣契約所載約250坪相近）。
  (五)東陽汽車修理廠建物係卯○○出資興建，興建當時因卯○○
    尚有債務糾紛，怕遭債權人追索，乃以巳○○名義興建，故
    巳○○死亡後（88年10月間），負責人即還原登記為卯○○
    ，於台灣桃園地方法院（下稱桃園地院）97年度訴字第1679
    號請求交付帳冊案件中，可知卯○○曾於95年3 月辦理東陽
    汽車修理廠股權出資轉讓予上訴人，並證稱因兩造都是兒子
    ，且都在同一公司一起做，這樣分比較公平。東陽汽車修理
    廠係由卯○○開設，由卯○○及地○○○掌管大權，寅○○
    、巳○○、辰○○及上訴人等兄弟皆在修理廠工作，所賺之
    錢由父母親掌管，支出由父母親掌理，所有兄弟係按月領薪
    水，寅○○、巳○○根本不可能有鉅款購買系爭土地。
  (六)系爭土地所有權歸屬及土地返還等事項，卯○○業出具經公
    證人公證之「聲明暨確認書」，明確表示上訴人確係系爭土
    地之所有權人，且書立「土地返還同意書」同意返還土地予
    上訴人，有卯○○所簽立、經公證之文書可證明。卯○○親
    自於公證人前簽署前述文書，公證人必對卯○○之是否基於
    自主意思及是否得為公證等事項親自見聞詳為確認，始予以
    公證，此等經公證之文書確有證據力。被上訴人與寅○○，
    為共同謀奪財產，企圖以刑逼民，謊稱系爭土地係渠等所有
    而對上訴人提出不實之背信侵占罪等告訴，殘害手足至親，
    幸經台灣桃園地方法院檢察署（下稱桃園地檢署）檢察官詳
    查後為不起訴處分，有桃園地檢署98年度偵字第10521號、
    98年度偵續字第299 號為不起訴處分為證。其等復聯手指稱
    上訴人進入桃園縣平鎮市○○路32之2號2樓房屋竊取寅○○
    之物，該房屋原係卯○○與地○○○所居住，地○○○死亡
    後，上訴人丙○○為盡孝道，且擔心老父身體，乃至該2樓
    房間與卯○○同住，以照顧及陪伴，該2樓房間之物係卯○
    ○及丙○○之物，其後卯○○前去澳洲居住。該房間內之物
    即交與丙○○保管並處理，而該案告訴人寅○○根本未曾並
    無居住或使用該房間，幸經桃園地檢察署檢察官查明，以98
    年度偵字第20813號為不起訴處分。寅○○猶不死心，繼續
    誣指上訴人己○○無故侵入桃園縣龍潭鄉○○路70號竊取其
    所有之冷氣、馬達等物，對己○○提出竊盜及侵入住宅之告
    訴，經桃園地檢署以98年度偵字第19490號為不起訴處分。
  (七)上訴聲明：
    1.原判決廢棄。
    2.被上訴人應將坐落桃園縣中壢市○○段29-3、55-5、60-3
      地號土地上之地上物拆除，並將該部分土地面積合計165
      平方公尺返還予上訴人戊○○。並給付戊○○51,955元及
      自98年7月9日起至返還土地之日止，按月給付10,391元。
    3.被上訴人應將坐落桃園縣中壢市○○段29-4、55-6、60-4
      地號土地上之地上物拆除，並將該部分土地面積合計165
      平方公尺返還予上訴人丁○○。並給付丁○○52,020元及
      自98年7月9日起至返還土地之日止，按月給付10,404元。
    4.被上訴人應將坐落桃園縣中壢市○○段24-1、25、29-1、
      55-3、60-1地號土地上之地上物拆除，並將該部分土地面
      積165平方公尺返還予上訴人丙○○。並給付丙○○
      52,180元及自98年7月9日起至返還土地之日止，按月給付
      10,436元。
    5.被上訴人應將坐落桃園縣中壢市○○段29-5、55-7、60-5
      地號土地上之地上物拆除，並將該部分土地面積合計157
      平方公尺返還予上訴人己○○。並給付己○○49,055元及
      自98年7月9日起至返還土地之日止，按月給付9,811元。
    6.被上訴人應將坐落桃園縣中壢市○○段29-2、55-4、60-2
      地號土地上之地上物拆除，並將該部分土地面積合計165
      平方公尺返還予上訴人癸○○及追加原告庚○○、甲○○
      、壬○○、辛○○。並應給付癸○○、庚○○、甲○○、
      壬○○、辛○○51,645元及自98年7月9日起至返還土地之
      日止，按月給付10,329元。
    7.上訴人願供擔保請准宣告假執行。
二、被上訴人則以下情置辯：
  (一)系爭17筆地號土地並非由登記名義人戊○○、丁○○、丙○
    ○、己○○、辰○○（歿，後由癸○○、庚○○、甲○○、
    辛○○、壬○○為登記名義人）5人所購買，而係被上訴人
    之父巳○○與寅○○所購買並借名登記在戊○○、丁○○、
    丙○○、己○○、辰○○名下：
    系爭17筆地號土地之全部面積為249.56坪（22＋12＋111＋
    134＋117＋101＋85＋13＋13＋13＋13＋13＋7＋18＋35＋51
    ＋67＝825平方公尺；1平方公尺為0.3025坪），每坪土地之
    買賣價格28,000元，系爭土地之買賣價金為6,987,750元（
    買賣契約粗估為250坪，作價700萬元）。由寅○○之配偶吳
    宇○之台灣土地銀行支票存款帳號「1465」所簽發支付的買
    賣價金即有6,384,000元，即68年7月3日交付之頭期款支票
    200萬元、68年8月15日交付之第二期款支票260萬元、69年3
    月24日交付支票100萬元、70年5月31日交付尾款支票
    784,000元，均自吳宇○支票帳戶簽發支票，因其給付時間
    為74年6月3日民法親屬編修正前，吳宇○之支票存款為寅○
    ○夫妻之聯合財產，依74年修法前之民法第1017條第2項之
    規定，上開支票存款推定為寅○○所有。購置系爭土地之資
    金幾乎全部為寅○○所出，並無卯○○支出資金之事實。而
    東陽汽車修理廠以巳○○為負責人，足以佐證系爭17筆地號
    土地為寅○○出資購買。卯○○繼承自先祖之土地，53年間
    遭臺灣新竹地方法院（下稱新竹地院）查封拍賣予訴外人宋
    宙○，當時卯○○積欠大筆支票債務以及稻谷，而戊○○、
    丁○○、丙○○、己○○、辰○○5 人年紀均未滿12歲，毫
    無謀生能力，家中生計困難，並無能力置產或興辦事業。已
    判決確定之桃園地院97年度訴字第1679號交付帳冊案件，已
    認定東陽汽車修理廠實際所有權人和經營人為寅○○及巳○
    ○，並非卯○○，故上訴人主張系爭土地為卯○○出資，並
    不實在。系爭土地及其他土地係分數次購買，第一階段土地
    於68年間購買，於69、70年間借名登記於其他兄弟（即上訴
    人）名下，且買來時已分割好，非買來後才分割為五等份。
    於69年再購買第二階段土地，70年間登記在巳○○名下。廠
    房於70年間建造，71年間完成。原向中壢市○○段25-2 、
    25-3、27、27-1、27-2、29-12、29-13號土地地主租地蓋廠
    房作修理廠，於72年購買25-2號土地登記在寅○○名下，76
    年買下25-3、27、27-1、27-2、29-12、29-13號土地，77年
    購買29-18、29-19、29-20、29-21、29-23、55-14、55-15
    、60-14、60-15蓋廠房作修理廠。
  (二)上訴人提出之公證書，並無任何證明力：
    1.上開公證書與卯○○、地○○○之聲明書陳述相互矛盾，
      且與卯○○於桃園地院97年度訴字第1679號民事事件所陳
      述之內容矛盾。卯○○曾於法官面前證述未曾出資東陽汽
      車修理廠，且當時亦未就卯○○所自行書寫之另一份聲明
      書否認其內容之真正。
    2.卯○○、地○○○之聲明書於93年2月28日作成，若果有
      脅迫情事，應依民法第93條之規定於1年內撤銷意思表示
      ，此時為撤銷已罹於除斥期間。
    3.地○○○生前從未否認該聲明書內容之真正。
    4.卯○○既能在公證人處為意思表示，何以迄今仍不能到庭
      具結接受訊問？上訴人於原審自提卯○○之診斷證明書
      ，證明其有老年癡呆症併妄想現象，則其如何有能力在公
      證人面前口述真正意思，參諸卯○○與丙○○每天住在一
      起，該聲明書又於上訴後才製作，足證上訴人主張卯○○
      於93年間所作聲明書係被脅迫之下所做等情節與事實不符
      。
  (三)答辯聲明：上訴及追加之訴均駁回。
三、兩造不爭之事實：
  (一)上訴人及追加原告為系爭土地之登記名義人。
  (二)被上訴人所有系爭房屋坐落於系爭土地上。
四、兩造爭執點之論述：
  被上訴人抗辯系爭土地僅借名登記於上訴人戊○○等5兄弟名
  下，出資購買者為被上訴人亡父巳○○及大伯寅○○，該2人
  始為真正之所有權人。則本件之爭執點為上訴人及追加原告是
  否僅為借名登記者？
  (一)據證人即系爭土地之出賣人戌○○於原審法院證稱：東陽汽
    車修理廠有個老大叫做「鬍鬚仔」，他說他要找土地，頭一
    次開支票是「鬍鬚仔」的父母親開的，我跟大西河買的，沒
    有過到我的名下‧‧‧我記得只有一個人蓋章，支票應該是
    他母親開的等語（原審卷一第285、286頁）。被上訴人提出
    74年間在東陽汽車修理廠拍攝之照片，「鬍鬚仔」即為莊家
    之大兒子寅○○（本院卷一第62頁），被上訴人抗辯出資購
    買系爭土地之人為寅○○，已非無據。依不動產買賣契約書
    所載（原審卷二第43至46頁），系爭土地每坪之買賣價格
    28,000元，系爭17筆地號土地之全部面積為249.56坪（22＋
    12＋111＋134＋117＋101＋85＋13＋13＋13＋13＋13＋7＋
    18＋35＋51＋67＝825平方公尺，1平方公尺為0.3025坪），
    買賣價金精算為6,987,750元，買賣契約粗估為250坪，作價
    700萬元。其中以台灣土地銀行支票存款帳號「1465」所簽
    發支票支付者，有68年7月3日交付之頭期款支票200萬元、
    68年8月15日交付之第二期款支票260萬元（200萬元、60 萬
    元）、69年3月24日支票100萬元、70年5月31日之尾款支票
    784,000元（原審卷二第210頁），被上訴人主張該支票帳戶
    係寅○○之配偶吳宇○所有，業經提出存款餘額證明及戶籍
    謄本為證（本院卷一第182、183頁），堪信為真，合計由吳
    宇○之支票帳戶支付系爭土地之價款為6,384,000 元。上訴
    人雖主張系爭土地之前手為大西河公司並非戌○○云云，但
    證人戌○○業證述其向大西河公司購買土地未辦理過戶就出
    售，且戌○○確於買賣契約書上簽收土地價款（原審卷二第
    44頁），是被上訴人抗辯系爭土地係向戌○○購買，自屬可
    採。依74年6月3日民法親屬編修法前之規定，吳宇○之支票
    存款為寅○○夫妻之聯合財產，再依修正前民法第1017條第
    2項規定，上開支票存款推定為寅○○所有。被上訴人抗辯
    除前述支票外，契約書上所載支付土地價額之小額支票係東
    陽汽車修理廠所收之客票（上訴人不否認係東陽汽車修理廠
    所收之客票，主張東陽汽車修理廠係卯○○夫妻所經營，本
    院認定東陽汽車修理廠非卯○○夫妻出資經營，理由詳後述
    ），則被上訴人抗辯購買系爭土地之資金幾乎全為寅○○所
    出，洵堪採信。買賣契約書所載之買受人固為上訴人戊○○
    、丁○○、丙○○及上訴人癸○○之配偶辰○○、及被上訴
    人之父親巳○○等5人，實際簽立契約之買受人為戊○○、
    丙○○及辰○○（丁○○由丙○○代理、巳○○由戊○○代
    理），而登記名義人則除巳○○變成己○○外，餘均與契約
    買受人相同，因被上訴人抗辯借用上訴人戊○○等人名義登
    記，則契約書所載買受人與登記名義人大致相符，尚無任何
    可議之處。卯○○因48年間經商失敗致祖產被拍賣殆盡，寅
    ○○、巳○○購買系爭土地時為求分散風險，借用5 個弟弟
    之名義登記，但廠房坐落之土地，25-2地號登記為寅○○所
    有，25-1及24地號登記為巳○○名義（嗣由被上訴人繼承）
    （見複丈成果圖及本院卷一第193頁）作為制衡。上訴人主
    張如欲借名登記不用大費周章登記為5 人名義云云，尚無可
    採。至於上訴人原出具之借名登記證明書，因系爭房屋於88
    年8 月20日發生火災，有火災證明書及照片附於本院卷一第
    64至67頁可稽，被上訴人抗辯借名登記證明書於火災中被燒
    毀，上訴人不肯補立證明書，被上訴人始於93年間請父母書
    立聲明書（本院卷一第68、69頁），亦足認被上訴人之抗辯
    非屬無據。
  (二)上訴人主張卯○○出資購買系爭土地贈與上訴人，未舉證以
    實其說，並不可採：
    卯○○繼承自先祖之土地，53年間遭新竹地院查封拍賣予訴
    外人宋宙○，有被上訴人提出之土地登記簿謄本附於本院卷
    一第117至148頁可稽，卯○○當時簽發之支票退票金額高達
    72,320 元，並積欠民間借款8千元，欠訴外人丑○○6、7千
    元，積欠玄○○蓬萊谷7,500 台斤（卯○○積欠之支票債務
    以及稻谷見本院卷一第158至173頁之遭拒絕往來之支票、借
    用證書等），證人即上訴人戊○○兄弟之舅舅子○○於原法
    院亦證稱卯○○之祖產被法拍、事業不順去坐牢等語（原審
    卷一第288、289頁）。參酌卯○○於桃園地院97年度訴字第
    1679號到庭證述：其於48年間生意失敗，所有財產都被拍賣
    掉，是大兒子寅○○先出去學修車，58年間開設修車廠的錢
    都是大兒子寅○○、二兒子巳○○出資的，其他兒子都沒有
    出錢，其亦未向他人借錢開修車廠，寅○○只是借用渠之名
    義登記為負責人，實際上其並未出資，渠之所以於95年3 月
    辦理股權出資轉讓予原告（即本件之上訴人戊○○、丙○○
    、丁○○、己○○），係因兩造都是兒子，且都在同一公司
    一起做，這樣分比較公平等語（本院卷一第74頁反面）。以
    民國48年之國民所得平均值僅4,846 元，60年至70年國民所
    得平均值計496,449元（本院卷一第174頁），卯○○既積欠
    上述大筆債務，迄民國68年當無資力購買系爭土地。依宋宙
    ○出具之收據所示，卯○○前積欠之債務由寅○○清償，並
    由其買回土地（本院卷一第157 頁），堪信卯○○確實無購
    買系爭土地之財力。雖證人戌○○證稱購買土地時係上訴人
    之母親地○○○簽發吳宇○之支票，此係由於寅○○將所賺
    得之錢財交由母親保管，業據寅○○到庭證述翔實（本院卷
    一第109頁），而地○○○亦曾於93年2月28日書立聲明書，
    聲明寅○○、巳○○將所賺來的錢交由地○○○保管，由其
    代他們購買系爭土地借名登記在弟弟即上訴人名下等情（本
    院卷一第69頁），核與證人戌○○證述寅○○要找土地，由
    地○○○簽發支票付款等情相符，堪信被上訴人抗辯借名登
    記之事為可採。上訴人另主張被上訴人提出土地使用權同意
    書，係自認系爭土地為上訴人所有云云。查，被上訴人之所
    以提出土地使用權同意書，係因上訴人為系爭土地之登記名
    義人，上訴人主張被上訴人無權占有，被上訴人抗辯其有權
    占有始提出同意書為佐證，尚非自認上訴人為實質上之所有
    權人，上訴人之主張，洵無可採。
  (三)東陽汽車修理廠實際所有人為寅○○和巳○○，並非卯○○
    ：
    依桃園地院97年度訴字第1679號確定判決所為之判斷「‧‧
    ‧該修車廠之實際所有人和經營權人應為被告和巳○○。縱
    日後原告等人漸成年，亦同在東陽汽車修理廠工作任職而對
    修車廠有所貢獻（例如增加汽車代檢業務、買賣新車部門等
    ），惟渠等在修車廠內工作亦領有薪資對價，雖其稱因是家
    族事業而薪資較低，然原告4人究非初始出資創廠經營者，
    尚難僅因渠等在修車廠工作年資長久，即得使東陽汽車修理
    廠之所有權和經營權易主。(三)兩造均不爭執係因於91年間
    ，汽車代檢業務基於法令變更須係登記有案之公司始得繼續
    經營，故乃於91年6月17日向主管機關申請在中壢東陽汽車
    修理廠之原址設立登記『莊東陽公司』，亦即由獨資之東陽
    汽車修理廠變更組織為莊東陽公司，斯時並無另行出資，莊
    東陽公司業務係完全承接自獨資之東陽汽車修理廠之事實；
    參以，莊東陽公司在91年6月17日於經濟部中部辦公室設立
    登記時所提出之『股東繳納股款明細表』，其上記載資本額
    100萬元之資金存款銀行帳戶為『華南商業銀行平鎮分行』
    經核對該戶名為莊東陽汽車修理廠有限公司籌備處之華南銀
    行活期存款存摺，於91年6月11日存入100萬元，而被告所提
    出戶名為東龍汽車修理廠之交通銀行存摺，在同日（96年6
    月11日）亦有支出現金100萬元之交易記錄，足見莊東陽公
    司之設立資金並非兩造之父卯○○之資產。又卯○○亦於98
    年2月10日本院訊問時自承該93年2月20日聲明書係其所書寫
    ，核諸該聲明書內載：『吾子寅○○與巳○○本共同經營東
    陽汽車修理廠，民國91年為配合監理站車輛代檢業務的規定
    要求，吾子寅○○另出資成立莊東陽汽車修理廠有限公司，
    並借本人名義登記為公司負責人，因本人實際並無任何出資
    ，也未負業務經營，所以本人無權對公司之股份及營運有任
    何處分行為，吾子寅○○可隨時向本人要求返還莊東陽汽車
    修理廠有限公司股份，本人絕無異議。』等文字，準此，原
    來東陽汽車修理廠之實際所有人和經營權人既為被告和巳○
    ○，則屬同一主體人格延續之莊東陽公司，其實際經營權人
    應亦為被告，而非登記名義人卯○○。」（本院卷一第75頁
    正反面）。寅○○39年9月17日出生，巳○○40年9月22日出
    生，卯○○育有7子，最小之己○○49年12月1日出生，與老
    大寅○○相差10歲之多。寅○○證稱因卯○○經商失敗，其
    國小畢業未升學就去汽車修理廠當學徒幫忙家計，則其13、
    14歲當學徒，至民國58年學成創業成立東陽汽車修理部，尚
    符合當時台灣之情況，即由長子幫助父母扶養年幼之弟弟，
    斯時寅○○已19歲，巳○○18歲，兩人在外工作多年，有能
    力設立東陽汽車修理部，尚無不合理之處。
  (四)上訴人於原審提出卯○○之診斷證明書（原審卷一第293頁
    ），證明卯○○自98年2 月26日起因老年期癡呆併妄想現象
    於門診治療，則上訴人提出經公證之卯○○98年10月12日出
    具之聲明暨確認書（本院卷一第45頁），難認卯○○明瞭該
    確認書之內容。該確認書與卯○○罹病前之93年2 月20日出
    具之聲明書內容矛盾，據上訴人丙○○稱卯○○白天與其或
    戊○○在一起，晚上住在己○○處（本院卷一第110 頁反面
    ）。上訴人98年4月2日於原審行言詞辯論時提出診斷證明書
    主張卯○○身體不好不適合出庭作證（原審卷一第291頁）
    ，實難信卯○○在98年10月12日能在公證人前面清楚表達其
    內心之真意並出具聲明暨確認書。證人寅○○證稱因系爭土
    地係其出資購買，所有權狀均由其保管（本院卷一第109 頁
    反面）。上訴人丙○○則主張原來放在母親地○○○房間由
    母親保管，母親去世後，不知什麼原因所有權狀竟跑到寅○
    ○那兒云云，但地○○○生前既與丙○○同住（本院卷一第
    110 頁），所有權狀怎可能無故由不與地○○○同住之寅○
    ○持有？依經驗法則判斷，應係由寅○○出資購買後由寅○
    ○持續保管之可能性較高。
  (五)上訴人主張己○○曾以其所有之29-5、55-7、60-5地號等3
    筆土地於90年2月1日向莊午○(即被上訴人之胞弟)借貸100
    萬元，由未○○○(即被上訴人之母)為借款之代理人，以前
    開土地設定最高限額抵押權360萬元，再於97年12月26日以
    上述3筆土地設定第二順位抵押權，再加其所有桃園縣中壢
    市○○段27-1及29-12地號2筆，一共5筆土地設定抵押權予
    訴外人申○○、酉○○，向其借貸300萬元，當時係以前開5
    筆土地設定最高限額抵押權500 萬元，足證己○○係實質上
    所有權人云云。據證人寅○○於本院證稱：「‧‧‧70幾年
    的時候丙○○要移民海外，媽媽打電話說要財力證明，要我
    拿兩張土地權狀給媽媽，這兩張就沒有拿回來，另外兩張（
    按：實際應為三張）是己○○他因為要跟我弟媳巳○○的太
    太說要做生意，‧‧‧我媽媽打電話給我說要我借他土地所
    有權狀當財力證明‧‧‧其中己○○借去的權狀有拿回來。
    」等語（本院卷一第109頁反面、110頁）。被上訴人抗辯因
    巳○○與寅○○一起創業、購買系爭土地在68至70年間，係
    未結婚之前的事，90年間巳○○已死亡，權狀皆在寅○○手
    中，巳○○太太及兒子莊午○並不十分明瞭巳○○生前創業
    情形，才讓己○○得以借名登記於其名下之土地設定抵押。
    事後因權狀被寅○○要回，己○○於95年4 月27日謊報遺失
    補發權狀，業提出網路版之土地登記簿謄本附於本院卷二第
    170 頁可佐，則上訴人己○○以補發之所有權狀再於96、97
    年設定抵押權向債權人借錢，不能據此推斷己○○為實質上
    之所有權人。
五、綜上所述，被上訴人抗辯系爭土地實質上為被上訴人亡父莊
    順基及大伯寅○○出資購買借名登記為上訴人名義乙節為可
    採，上訴人主張係卯○○所贈與，洵無可取。被上訴人既繼
    承莊順基之權利成為系爭土地實質上之所有權人，上訴人主
    張被上訴人無權占有系爭土地，請求被上訴人拆屋還地及給
    付不當得利，為無理由，不應准許。原審為上訴人敗訴之判
    決，理由雖屬不當，結論仍屬一致，上訴仍為無理由，應予
    駁回。上訴人於本院追加辰○○之繼承人庚○○、甲○○、
    壬○○、辛○○為原告，因辰○○僅為借名登記者，則追加
    原告之追加之訴亦無理由，應駁回之。
六、本件事證已臻明確，兩造其餘攻擊防禦方法，經審酌後，或
    與本件無涉，或與判決結果不生影響，毋庸一一論列。
七、據上論結，本件上訴為無理由，依民事訴訟法第449條第2項
    、第78條、第85條第1項前段，判決如主文。
中    華    民    國    99    年     5    月    26    日
                    民事第二庭
                        審判長法  官  吳謙仁
                              法  官  黃莉雲
                              法  官  蘇瑞華
正本係照原本作成。
如不服本判決，應於收受送達後20日內向本院提出上訴書狀，其
未表明上訴理由者，應於提出上訴後20日內向本院補提理由書狀
（均須按他造當事人之人數附繕本）上訴時應提出委任律師或具
有律師資格之人之委任狀；委任有律師資格者，另應附具律師資
格證書及釋明委任人與受任人有民事訴訟法第466條之1第1項但
書或第2項（詳附註）所定關係之釋明文書影本。
中    華    民    國    99    年    5     月    27    日
                              書記官  賴以真
附註：
民事訴訟法第466條之1（第1項、第2項）：
對於第二審判決上訴，上訴人應委任律師為訴訟代理人。但上訴
人或其他法定代理人具有律師資格者，不在此限。
上訴人之配偶、三親等內之血親、二親等內之姻親，或上訴人為
法人、中央或地方機關時，其所屬專任人員具有律師資格並經法
院認為適當者，亦得為第三審訴訟代理人。


司法院資訊處製作；財團法人民間司法改革基金會備份。
